【裁判字號】    97,上易,207
【裁判日期】    970617
【裁判案由】    履行契約等
【裁判全文】
臺灣高等法院民事判決                 97年度上易字第207號
上  訴  人  泉順汽車股份有限公司
法定代理人  庚○○
            丙○○
            己○○
訴訟代理人  許巍騰律師
被  上訴人  宜蘭縣政府
法定代理人  甲○○
訴訟代理人  戊○○
            乙○○
            丁○○
上列當事人間請求履行契約等事件，上訴人對於中華民國97年1
月8日臺灣宜蘭地方法院96年度訴字第131號第一審判決提起上訴
，經本院於97年6月3日言詞辯論終結，判決如下：
    主  文
上訴駁回。
第二審訴訟費用新台幣貳萬貳仟貳佰玖拾元由上訴人負擔。
    事實及理由
一、本件上訴人未於言詞辯論期日到場，核無民事訴訟法第386
    條所列各款情形，爰依被上訴人之聲請，由其一造辯論而為
    判決。
二、上訴人主張：坐落宜蘭縣五結鄉○○段第742-1地號土地（
    下稱系爭土地）原為原審共同被告王貞雄所有，其於民國（
    下同）75年9月15日將系爭土地設定本金最高限額新台幣（
    下同）140萬元之抵押權（下稱系爭抵押權）予上訴人。嗣
    系爭土地經重測後編為宜蘭縣五結鄉○○段155地號（下稱
    系爭155地號土地），並分割增加同地段155-1、155-2地號
    （下稱系爭155-1地號等2筆土地），嗣此2筆土地經內政部
    於92年間公告徵收，已登記為國有，並以交通部公路總局為
    管理人。因系爭155-1地號等2筆土地經徵收，致上訴人於該
    土地上之系爭抵押權消滅，王貞雄又行蹤不明，無法配合上
    訴人提出相關文件向被上訴人請領徵收補償費，爰請求確認
    上訴人與王貞雄間就系爭155-1地號等2筆土地所設定之系爭
    抵押權，其擔保債權金額為140萬元。又王貞雄因系爭155-1
    地號等2筆土地遭徵收而得向被上訴人領取土地徵收補償費
    5,723,205元，依民法第881條但書規定，上訴人之系爭抵押
    權應移存於上開徵收補償費上，上訴人自得請求被上訴人給
    付140萬元本息等語。原審為上訴人一部勝訴、一部敗訴之
    判決，確認上訴人與王貞雄間就系爭155-1地號等2筆土地所
    設定之系爭抵押權，其擔保之債權金額確定為140萬元，並
    駁回上訴人其餘請求。上訴人就其敗訴部分不服，提起上訴
    ，聲明：(一)原判決關於不利於上訴人部分廢棄。(二)被上訴人
    應給付上訴人140萬元，及自96年6月21日起至清償日止，按
    年息5%計算之利息。（王貞雄就其敗訴部分未聲明不服，已
    告確定，附此敘明。）
三、被上訴人則以：其為交通部公路總局辦理台九線86k＋968－
    88k＋000路基拓寬工程，奉准徵收王貞雄所有系爭155-1地
    號等2筆土地，因王貞雄未受領土地徵收補償費，被上訴人
    乃依土地徵收條例第26條規定，將其補償費存入保管專戶。
    嗣因系爭155-1地號等2筆土地之第2順位抵押權人陳文生對
    王貞雄之財產聲請強制執行，被上訴人乃依執行法院之執行
    命令將王貞雄所得受領之土地徵收補償費予以扣押，並於97
    年3月17日將該補償費全數解繳執行法院，是上訴人應依法
    向執行法院聲明參與分配，其逕向被上訴人請求給付，顯無
    理由等語，資為抗辯。原審為被上訴人勝訴之判決，被上訴
    人對於上訴人之上訴則聲明駁回上訴。
四、經查系爭土地原為王貞雄所有，其於75年9月15日設定系爭
    抵押權予上訴人，並於75年7月30日簽發到期日為同年10月
    30日、票載金額為140萬元之本票1紙予上訴人。嗣系爭土地
    經重測編為系爭155地號土地，並分割增加系爭155-1地號等
    2筆土地，因交通部公路總局辦理省道台9線86K＋968─88K
    ＋000路基拓寬工程需要，經內政部於92年5月20日以台內地
    字第0920007998號函及同年10月31日台內地字第0920068405
    號函准予徵收系爭155-1地號等2筆土地，被上訴人乃於92年
    12月4日以府地二字第0920149454號函公告徵收，並於92年9
    月3日辦畢所有權登記，而王貞雄因系爭155-1地號等2筆土
    地遭徵收分別得領取土地徵收補償費1,052,646元、5,747,
    205元，合計6,799,851元迄未領取等情，有他項權利證明書
    、協議書、本票、內政部92年5月20日台內地字第092000799
    8號函、92年10月31日台內地字第0920068405號函、未受領
    補償費保管清冊、被上訴人92年5月21日府地二字第0920061
    184號函、92年12月4日府地二字第0920149454號函、土地登
    記謄本（以上見原審卷第17至22、41、42、67至69頁）及系
    爭155-1地號等2筆土地徵收相關文件（見外放證物）可稽，
    均堪信為真正。
五、按抵押權，因抵押物滅失而消滅；但因滅失得受之賠償金，
    應按各抵押權人之次序分配之，民法第881條定有明文。經
    查王貞雄所有系爭155-1地號等2筆土地經徵收後，原得向被
    上訴人請領土地徵收補償費合計6,799,851元，已如前述。
    惟系爭155地號土地之第二順位抵押權人陳文生（見外放證
    物之土地登記謄本）向原法院聲請對王貞雄之財產實施強制
    執行，經原法院以97年度執字第1376號受理在案，該執行法
    院並於97年1月30日向被上訴人核發扣押命令，將王貞雄所
    得領取之上開土地徵收補償費予以扣押，嗣又於同年3月5日
    核發支付轉給命令，命被上訴人將上開扣押款項向執行法院
    支付，被上訴人乃通知上開補償費之保管銀行即台灣銀行宜
    蘭分行依上開執行命令支付，該分行並已於97年3月28日簽
    發票載金額為6,8991,064元（即土地徵收補償費6,799,851
    元及利息100,030元，扣除所得稅8,617元及手續費200元之
    餘額）之支票1紙交予執行法院等情，有上開執行命令、被
    上訴人97年3月17日府地用字第0970031113號函及台灣銀行
    宜蘭分行97年3月28日宜蘭庫字第09750008101號函可稽（見
    本院卷第26-1至27、41頁），則被上訴人既已將王貞雄所得
    領取之土地徵收補償費向執行法院支付，依上開規定，上訴
    人自應依強制執行法相關規定，向執行法院聲明參與分配，
    以獲清償，其逕向被上訴人請求給付上開土地徵收補償費其
    中140萬元本息，於法尚有未合，不應准許。
六、綜上所述，上訴人請求被上訴人給付140萬元，及自96年6月
    21日起至清償日止，按年息5%計算之利息，為無理由，不應
    准許。原審所為上訴人敗訴之判決，所持理由雖與本院不同
    ，惟其結論並無二致，上訴意旨指摘原判決不當，求予廢棄
    改判，為無理由，應予駁回。
七、至兩造其餘之攻擊或防禦方法及未經援用之證據，經本院斟
    酌後，認為均不足以影響本判決之結果，自無逐一詳予論駁
    之必要，併此敘明。
八、據上論結，本件上訴為無理由，依民事訴訟法第449條第1項
    、第463條、第385條第1項前段、第78條，判決如主文。
中    華    民    國    97    年    6     月    17    日
                    民事第四庭
                        審判長法  官  張劍男
                              法  官  陳昆煇
                              法  官  彭昭芬
正本係照原本作成。
不得上訴。
中    華    民    國    97    年    6     月    17    日
                              書記官  丁華平


司法院資訊處製作；財團法人民間司法改革基金會備份。
